### #Praktikum 1

```{library("forecast")}
library("graphics")
library("TTR")
library("TSA")
```

#Impor Data

```{r}
library("readxl")
dt <- read_xlsx("E:/Semester 5/MPDW/Jumlah Penumpang Kereta Api (1).xlsx")
View(dt)
str(dt)
dim(dt)
data <- dt[1:110,]
View(data)
dim(data)
```

Mengubah data agar terbaca sebagai data deret waktu dengan fungsi \`ts()\` .

```{r}
data.ts <- ts(data$`Jumlah Penumpang KAI Jawa`)
summary(data.ts)
```

```{r}
ts.plot(data.ts, xlab="Time Period ", ylab="Jumlah Penumpang KAI Jawa", 
        main = "Time Series Plot of Jumlah Penumpang KAI JAwa")
points(data.ts)
```

**\## Single Moving Average & Double Moving Average**

**\### Pembagian Data**

Pembagian data latih dan data uji dilakukan dengan perbandingan 80% data latih dan 20% data uji.

```{r}
#Membagi data latih dan data uji
training_ma <- data[1:88,]
testing_ma <- data[89:110,]
train_ma.ts <- ts(training_ma$`Jumlah Penumpang KAI Jawa`)
test_ma.ts <- ts(testing_ma$`Jumlah Penumpang KAI Jawa`)
```

**Eksplorasi Data**

Eksplorasi data dilakukan pada keseluruhan data, data latih serta data uji menggunakan plot data deret waktu.

```{r}
#Eksplorasi keseluruhan data
plot(data.ts, col="red", main = "Plot semua data")
points(data.ts)
```

```{r}
#Eksplorasi data latih
plot(train_ma.ts, col = "blue", main = "Plot data latih")
points(train_ma.ts)

```

```{r}
#Eksplorasi data uji
plot(test_ma.ts, col="blue", main="Plot data uji")
points(test_ma.ts)
```

Kesimpulan:

Pada plot di atas terbentuk plot data tren sehingga untuk pemulusan sebaiknya menggunaka Double Moving Average dan DES dari ke empat uji yang ada.

**Single Moving Average (SMA)**

Ide dasar dari Single Moving Average (SMA) adalah data suatu periode dipengaruhi oleh data periode sebelumnya. Metode pemulusan ini cocok digunakan untuk pola data stasioner atau konstan. Prinsip dasar metode pemulusan ini adalah data pemulusan pada periode ke-t merupakan rata rata dari m buah data pada periode ke-t hingga periode ke (t-m+1). Data pemulusan pada periode ke-t selanjutnya digunakan sebagai nilai peramalan pada periode ke t+1

Pemulusan menggunakan metode SMA dilakukan dengan fungsi \`SMA()\`. Dalam hal ini akan dilakukan pemulusan dengan parameter \`m=2\`.

```{r}
library(TTR)
data.sma<-SMA(train_ma.ts, n=2)
data.sma
```

Data pemulusan pada periode ke-t selanjutnya digunakan sebagai nilai peramalan pada periode ke t+1 sehingga hasil peramalan 1 periode kedepan adalah sebagai berikut.

```{r}
data.ramal <- c(NA, data.sma)
data.ramal <- c(NA, data.sma)

```

data.ramal #forecast 1 periode ke depan

Selanjutnya akan dilakukan peramalan sejumlah data uji yaitu 13 periode. Pada metode SMA, hasil peramalan 13 periode ke depan akan bernilai sama dengan hasil peramalan 1 periode kedepan. Dalam hal ini akan dilakukan pengguabungan data aktual train, data hasil pemulusan dan data hasil ramalan 13 periode kedepan.

```{r}
data.gab <- cbind(aktual=c(train_ma.ts,rep(NA,13)),pemulusan=c(data.sma,rep(NA,13)),ramalan=c(data.ramal,rep(data.ramal[length(data.ramal)],12)))

data.gab #forecast 13 periode ke depan
```

Adapun plot data deret waktu dari hasil peramalan yang dilakukan adalah sebagai berikut.

```{r}
ts.plot(data.ts, xlab="Time Period ", ylab="Penumpang", main= "SMA N=2 Data Penumpang")

points(data.ts)

lines(data.gab[,2],col="green",lwd=2)

lines(data.gab[,3],col="red",lwd=2)

legend("topleft",c("data aktual","data pemulusan","data peramalan"), lty=8, col=c("black","green","red"), cex=0.5)
```

Selanjutnya perhitungan akurasi dilakukan dengan ukuran akurasi \*Sum Squares Error\* (SSE), \*Mean Square Error\* (MSE) dan \*Mean Absolute Percentage Error\* (MAPE). Perhitungan akurasi dilakukan baik pada data latih maupun pada data uji.

```{r}
#Menghitung nilai keakuratan data latih

error_train.sma = train_ma.ts-data.ramal[1:length(train_ma.ts)]

SSE_train.sma = sum(error_train.sma[5:length(train_ma.ts)]^2)

MSE_train.sma = mean(error_train.sma[5:length(train_ma.ts)]^2)

MAPE_train.sma = mean(abs((error_train.sma[5:length(train_ma.ts)]/train_ma.ts[5:length(train_ma.ts)])*100))

akurasi_train.sma <- matrix(c(SSE_train.sma, MSE_train.sma, MAPE_train.sma))

row.names(akurasi_train.sma)<- c("SSE", "MSE", "MAPE")

colnames(akurasi_train.sma) <- c("Akurasi m = 2")

akurasi_train.sma
```

\`\`\`

Dalam hal ini nilai MAPE data latih pada metode pemulusan SMA kurang dari 2%, nilai ini dapat dikategorikan sebagai nilai akurasi yang sangat baik. Selanjutnya dilakukan perhitungan nilai MAPE data uji pada metde pemulusan SMA.

```{r}
#Menghitung nilai keakuratan data uji
View(data.gab)

error_test.sma = test_ma.ts-data.gab[89:101,3]

SSE_test.sma = sum(error_test.sma^2)

MSE_test.sma = mean(error_test.sma^2)

MAPE_test.sma = mean(abs((error_test.sma/test_ma.ts*100)))

akurasi_test.sma <- matrix(c(SSE_test.sma, MSE_test.sma, MAPE_test.sma))

row.names(akurasi_test.sma)<- c("SSE", "MSE", "MAPE")

colnames(akurasi_test.sma) <- c("Akurasi m = 2")

akurasi_test.sma
```

Kesimpulan hasil SMA:

Perhitungan akurasi menggunakan data latih menghasilkan nilai MAPE yang kurang dari 10% sehingga nilai akurasi ini dapat dikategorikan sebagai sangat baik.

**\### Double Moving Average (DMA)**

Metode pemulusan Double Moving Average (DMA) pada dasarnya mirip dengan SMA. Namun demikian, metode ini lebih cocok digunakan untuk pola data trend. Proses pemulusan dengan rata rata dalam metode ini dilakukan sebanyak 2 kali.

```{r}
dma <- SMA(data.sma, n = 2)

At <- 2*data.sma - dma

Bt <- 2/(4-1)*(data.sma - dma)

data.dma<- At+Bt

data.ramal2<- c(NA, data.dma)

t = 1:24

f = c()

for (i in t) {

  f[i] = At[length(At)] + Bt[length(Bt)]*(i)

}

data.gab2 <- cbind(aktual = c(train_ma.ts,rep(NA,24)), pemulusan1 = c(data.sma,rep(NA,24)),pemulusan2 = c(data.dma, rep(NA,24)),At = c(At, rep(NA,24)), Bt = c(Bt,rep(NA,24)),ramalan = c(data.ramal2, f[-1]))

data.gab2
```

Hasil pemulusan menggunakan metode DMA divisualisasikan sebagai berikut

```{r}
ts.plot(data.ts, xlab="Time Period ", ylab="Penumpang", main= "DMA N=2 Data Penumpang")

points(data.ts)

lines(data.gab[,3],col="green",lwd=2)

lines(data.gab[,2],col="red",lwd=2)

legend("topleft",c("data aktual","data pemulusan","data peramalan"), lty=8, col=c("black","green","red"), cex=0.8)
```

Selanjutnya perhitungan akurasi dilakukan baik pada data latih maupun data uji. Perhitungan akurasi dilakukan dengan ukuran akurasi SSE, MSE dan MAPE.

```{r}
#Menghitung nilai keakuratan data latih

error_train.dma = train_ma.ts-data.ramal2[1:length(train_ma.ts)]

SSE_train.dma = sum(error_train.dma[8:length(train_ma.ts)]^2)

MSE_train.dma = mean(error_train.dma[8:length(train_ma.ts)]^2)

MAPE_train.dma = mean(abs((error_train.dma[8:length(train_ma.ts)]/train_ma.ts[8:length(train_ma.ts)])*100))

akurasi_train.dma <- matrix(c(SSE_train.dma, MSE_train.dma, MAPE_train.dma))

row.names(akurasi_train.dma)<- c("SSE", "MSE", "MAPE")

colnames(akurasi_train.dma) <- c("Akurasi m = 4")

akurasi_train.dma

```

Perhitungan akurasi pada data latih menggunakan nilai MAPE menghasilkan nilai MAPE yang kurang dari 10% sehingga dikategorikan sangat baik. Selanjutnya, perhitungan nilai akurasi dilakukan pada data uji.

```{r}
#Menghitung nilai keakuratan data uji
View(data.gab)

error_test.dma = test_ma.ts-data.gab2[89:110,6]

SSE_test.dma = sum(error_test.dma^2)

MSE_test.dma = mean(error_test.dma^2)

MAPE_test.dma = mean(abs((error_test.dma/test_ma.ts*100)))

akurasi_test.dma <- matrix(c(SSE_test.dma, MSE_test.dma, MAPE_test.dma))

row.names(akurasi_test.dma)<- c("SSE", "MSE", "MAPE")

colnames(akurasi_test.dma) <- c("Akurasi m = 2")

akurasi_test.dma
```

Kesimpulan DMA:

Perhitungan akurasi menggunakan data latih menghasilkan nilai MAPE yang kurang dari 10% sehingga nilai akurasi ini dapat dikategorikan sebagai sangat baik.

Kesimpulan SMA dan DMA:

Pada data latih, metode SMA lebih baik dibandingkan dengan metode DMA, sedangkan pada data uji, metode DMA lebih baik dibandingkan SMA.

**\## Single Exponential Smoothing & Double Exponential Smoothing**

Metode \*Exponential Smoothing\* adalah metode pemulusan dengan melakukan pembobotan menurun secara eksponensial. Nilai yang lebih baru diberi bobot yang lebih besar dari nilai terdahulu. Terdapat satu atau lebih parameter pemulusan yang ditentukan secara eksplisit, dan hasil pemilihan parameter tersebut akan menentukan bobot yang akan diberikan pada nilai pengamatan. Ada dua macam model, yaitu model tunggal dan ganda.

\### Pembagian Data

Pembagian data latih dan data uji dilakukan dengan perbandingan 80% data latih dan 20% data uji.

```{r}
training <- data[1:88,]
testing <- data[89:110,]
train.ts <- ts(training$`Jumlah Penumpang KAI Jawa`)
test.ts <- ts(testing$`Jumlah Penumpang KAI Jawa`)
```

**\### DES**

Metode pemulusan \*Double Exponential Smoothing\* (DES) digunakan untuk data yang memiliki pola tren. Metode DES adalah metode semacam SES, hanya saja dilakukan dua kali, yaitu pertama untuk tahapan 'level' dan kedua untuk tahapan 'tren'. Pemulusan menggunakan metode ini akan menghasilkan peramalan tidak konstan untuk periode berikutnya.

Pemulusan dengan metode DES kali ini akan menggunakan fungsi \`HoltWinters()\` . Jika sebelumnya nilai argumen \`beta\` dibuat \`FALSE\` , kali ini argumen tersebut akan diinisialisasi bersamaan dengan nilai \`alpha\` .

```{r}
#Lamda=0.2 dan gamma=0.2

des.1<- HoltWinters(train.ts, gamma = FALSE, beta = 0.2, alpha = 0.2)

plot(des.1)
```

```{r}
#ramalan
library(forecast)
ramalandes1<- forecast(des.1, h=12)

ramalandes1
```

```{r}
#Lamda=0.6 dan gamma=0.3

des.2<- HoltWinters(train.ts, gamma = FALSE, beta = 0.3, alpha = 0.6)

plot(des.2)
```

```{r}
#ramalan

ramalandes2<- forecast(des.2, h=12)

ramalandes2
```

membandingkan plot data latih dan data uji adalah sebagai berikut.

```{r}
#Visually evaluate the prediction

plot(data.ts)

lines(des.1$fitted[,1], lty=2, col="blue")

lines(ramalandes1$mean, col="red")
```

Untuk mendapatkan nilai parameter optimum dari DES, argumen \`alpha\` dan \`beta\` dapat dibuat \`NULL\` seperti berikut.

```{r}
#Lamda dan gamma optimum

des.opt<- HoltWinters(train.ts, gamma = FALSE)

des.opt

plot(des.opt)
```

```{r}
#ramalan

ramalandesopt<- forecast(des.opt, h=12)

ramalandesopt
```

Selanjutnya akan dilakukan perhitungan akurasi pada data latih maupun data uji dengan ukuran akurasi SSE, MSE dan MAPE.

\#### Akurasi Data Latih

```{r}
#Akurasi Data Training

ssedes.train1<-des.1$SSE

msedes.train1<-ssedes.train1/length(train.ts)

sisaandes1<-ramalandes1$residuals

head(sisaandes1)

mapedes.train1 <- sum(abs(sisaandes1[3:length(train.ts)]/train.ts[3:length(train.ts)])

                      *100)/length(train.ts)

akurasides.1 <- matrix(c(ssedes.train1,msedes.train1,mapedes.train1))

row.names(akurasides.1)<- c("SSE", "MSE", "MAPE")

colnames(akurasides.1) <- c("Akurasi lamda=0.2 dan gamma=0.2")

akurasides.1

ssedes.train2<-des.2$SSE

msedes.train2<-ssedes.train2/length(train.ts)

sisaandes2<-ramalandes2$residuals

head(sisaandes2)

mapedes.train2 <- sum(abs(sisaandes2[3:length(train.ts)]/train.ts[3:length(train.ts)])

                      *100)/length(train.ts)

akurasides.2 <- matrix(c(ssedes.train2,msedes.train2,mapedes.train2))

row.names(akurasides.2)<- c("SSE", "MSE", "MAPE")

colnames(akurasides.2) <- c("Akurasi lamda=0.6 dan gamma=0.3")

akurasides.2
```

Kesimpulan:

Akurasi data lathi dengan lamda = 0.6 dan gamma = 0.3 memiliki hasil peramalan sangat baik berdasarkan nilai MAPE-nya
