---
title: "Praktikum 3"
author: "Reyzha Siva Dewi"
date: "2023-09-18"
output: html_document
---

### Pemanggilan Packages

```{r, echo=FALSE}
library(dLagM)
library(dynlm)
library(MLmetrics)
library(lmtest)
library(car)
```

### Input Data

```{r}
data <- read.csv("E:/Semester 5/MPDW/NewDelhi_Air_quality.csv")

Yt <- data$AQI
Xt <- data$pm25

dt <-data.frame(Yt, Xt)

str(dt)
```

### Pembagian Data

#### Split Data

```{r}
train <- dt[1:57,]
test <- dt[57:72,]
```

#### Data Time Series

```{r}
train.ts <- ts(train)
test.ts <- ts(test)
data.ts <- ts(dt)
```

### Model Koyck

```{r}
model.koyck <- koyckDlm(x = train$Xt, y = train$Yt)
summary(model.koyck)
```

```{r}
AIC(model.koyck)
```

```{r}
BIC(model.koyck)
```

Dari hasil tersebut, didapat bahwa peubah $X_t$ dan $Y_t$ memiliki nilai P-Value\<0.05. Hal ini menunjukkan bahwa peubah $X_t$ dan $Y_t$ berpengaruh signifikan terhadap y. Adapun model keseluruhannya adalah sebagai berikut

$$
\hat{Y_t} = 4.5491 + 0.8733X_t - 0.56825_X{t-1}
$$

### Peramalan dan Akurasi

Berikut adalah hasil peramalan y untuk 16 periode kedepan menggunakan model koyck

```{r}
fore.koyck <- forecast(model = model.koyck, x=test$Xt, h=16)
fore.koyck
mape.koyck <- MAPE(fore.koyck$forecasts, test$Yt)
mape.koyck
```

MAPE yang di dadapatkan bernilai baik, yaitu sebesar 13.27%

#### Akurasi Data Training

```{r}
mape.koyck.training<-GoF(model.koyck)["MAPE"]
```

#### Akurasi Data Testing

```{r}
mape.koyck.testing <- MAPE(fore.koyck$forecasts, test$Yt)
c("MAPE Testing"=mape.koyck.testing,"MAPE Training"=mape.koyck.training)
```

Berdasarkan akurasi di atas, terlihat bahwa nilai MAPE keduanya tidak jauh berbeda. Artinya, model regresi dengan distribusi lag ini tidak overfitted atau underfitted

### Regression with Distributed Lag

#### Pencarian nilai lag optimum

```{r}
finiteDLMauto(formula = Yt ~ Xt,
              data = data.frame(train),
              model.type = "dlm", error.type = "AIC", trace = FALSE)
```

Berdasarkan output tersebut, lag optimum didapatkan ketika lag=10. Selanjutnya dilakukan pemodelan untuk lag=10

#### Pemodelan *Lag* Optimum (lag = 10)

```{r}
model.dlm <- dlm(x = train$Xt,y = train$Yt, q = 10)
summary(model.dlm)
AIC(model.dlm)
BIC(model.dlm)
```

ari hasil tersebut terdapat beberapa peubah yang berpengaruh signifikan terhadap taraf nyata 5% yaitu intercept, $X_t$ , $X_{t-7},X_{t-10}$ \<0.05. Hal ini menunjukkan bahwa intercept $X_t$ , $X_{t-7},X_{t-10}$ \<0.05 berpengaruh signifikan terhadap y. Adapun model keseluruhan yang terbentuk adalah sebagai berikut

$$
\hat{Y_t} = 40.971 - 20.622X_t + 13.567X_{t-1} + 5.848X_{t-2} - 1.330X_{t-3} - 2.878X_{t-4} - 4.771X_{t-5} + 16.900X_{t-6} - 18.277X_{t-7} + 3.422X_{t-8} + 6.711X_{t-9} - 5.245X_{t-10}
$$

#### Peramalan dan Akurasi

```{r}
fore.dlm <- forecast(model = model.dlm, x=test$Xt, h=16)
mape.dlm <- MAPE(fore.dlm$forecasts, test$Yt)
mape.dlm
```

Nilai MAPE DLM yang didapatkan bernilai baik, yaitu sebesar 13.60%

#### Akurasi Data Training

```{r}
GoF(model.dlm)
```

Model tersebut merupakan model yang sangat baik dengan nilai MAPE (3.66%) yang kurang dari 10%.

### Model Autoregressive

#### Pemodelan

```{r}
model.ardl <- ardlDlm(x = train$Xt, y = train$Yt, p = 1 , q = 1)

summary(model.ardl)

AIC(model.ardl)

BIC(model.ardl)
```

Hasil di atas menunjukkan bahwa $y_{t-1}$ berpengaruh signifikan terhadap $y_t$. Model keseluruhannya adalah sebagai berikut:

$$
\hat{Y}= 3.8442 - 0.0904Xt - 0.3134X(t-1) + 0.8872Y(t-1)
$$

#### Peramalan dan Akurasi

```{r}
fore.ardl <- forecast(model = model.ardl, x=test$Xt, h=16)
fore.ardl
```

Data di atas merupakan hasil peramalan untuk 16 periode ke depan menggunakan Model Autoregressive dengan $p=1$ dan $q=1$.

```{r}
mape.ardl <- MAPE(fore.ardl$forecasts, test$Yt)
mape.ardl
```

Nilai MAPE yang didapatkan terbilang baik, yaitu sebesar 14.70%.

#### Akurasi Data Training

```{r}
GoF(model.ardl)
```

Berdasarkan akurasi di atas, terlihat bahwa nilai MAPE keduanya tidak jauh berbeda. Artinya, model regresi dengan distribusi lag ini tidak \`overfitted\` atau \`underfitted\`

####  *Lag* Optimum

```{r}
model.ardl.opt <- ardlBoundOrders(data = data.frame(dt), ic = "AIC", 

                                  formula = Yt ~ Xt )

min_p=c()

for(i in 1:15){

  min_p[i]=min(model.ardl.opt$Stat.table[[i]])

}

q_opt=which(min_p==min(min_p, na.rm = TRUE))

p_opt=which(model.ardl.opt$Stat.table[[q_opt]] == 

              min(model.ardl.opt$Stat.table[[q_opt]], na.rm = TRUE))

data.frame("q_optimum" = q_opt, "p_optimum" = p_opt, 

           "AIC"=model.ardl.opt$min.Stat)
```

Dari tabel di atas, dapat terlihat bahwa nilai AIC terendah didapat ketika $p=15$ dan \$q=5\$, yaitu sebesar \`124.7089\`. Artinya, model autoregressive optimum did\$apat ketika p=15 dan $q=5$.

Selanjutnya dapat dilakukan pemodelan dengan nilai $p$ dan $q$ optimum seperti inisialisasi di langkah sebelumnya.

```{r}
model.ardl2 <- ardlDlm(x = train$Xt, y = train$Yt, p = 15 , q = 5)
summary(model.ardl2)
AIC(model.ardl2)
BIC(model.ardl2)
```

Hasil di atas menunjukkan bahwa $X_t$ , $Y_{t-1}$ , dan $Y_{t-2}$ berpengaruh signifikan terhadap $y_t$. Model keseluruhannya adalah sebagai berikut

$$
\hat{Y} = 6.3923 - 9.7994X_t + 12.5511X_{t-1} + 2.8020X_{t-2} - 0.0349X_{t-3} - 8.7565X_{t-4} +7.0510X_{t-5} - 4.2310X_{t-6} - 2.2769X_{t-7} - 0.0231X_{t-8} + 1.7941X_{t-9} + 0.5534X_{t-10} - 1.0376X_{t-11} + 1.6040X_{t-12} - 0.3548X_{t-13} - 1.9105X_{t-14} + 1.6131X_{t-15} + 0.5761Y_{t-1} + 0.5845Y_{t-2} + 0.1856Y_{t-3} - 0.2129Y_{t-4} - 0.3340Y_{t-5}
$$

### Perbandingan Model

```{r}
akurasi <- matrix(c(mape.koyck, mape.dlm, mape.ardl))

row.names(akurasi)<- c("Koyck","DLM","Autoregressive")

colnames(akurasi) <- c("MAPE")

akurasi

```

Berdasarkan nilai MAPE, model paling optimum didapat pada Model Koyck karena memiliki nilai MAPE yang terkecil, yaitu sebesar 0.1326923, bila dibanding dengan DLM (0.1358914) dan Autoregressive (0.1470726).

### Plot

```{r}
par(mfrow=c(1,1))

plot(test$Xt, test$Yt, type="b", col="black")
points(test$Xt, fore.koyck$forecasts,col="red")
lines(test$Xt, fore.koyck$forecasts,col="red")
points(test$Xt, fore.dlm$forecasts,col="blue")
lines(test$Xt, fore.dlm$forecasts,col="blue")
points(test$Xt, fore.ardl$forecasts,col="green")
lines(test$Xt, fore.ardl$forecasts,col="green")
legend("topleft",c("aktual", "koyck","DLM ", "autoregressive"), lty=1, col=c("black","red","blue","green"), cex=0.8)
```

Berdasarkan plot tersebut, terlihat bahwa plot yang paling mendekati data aktualnya adalah Model DLM, sehingga dapat disimpulkan model terbaik dalam hal ini adalah model regresi DLM.
