---
title: "MPDW P2"
author: "Reyzha Siva Dewi"
date: "2023-09-12"
output: html_document
---

```{r}
data <- read.csv("E:/Semester 5/MPDW/NewDelhi_Air_quality.csv")
View(data)
```

### Pemanggilan Packages

```{r}
library(dplyr)
library(TTR)
library(forecast)
library(lmtest) #digunakan untuk uji formal pendeteksian autokorelasi
library(orcutt) #untuk membuat model regresi Cochrane-Orcutt
library(HoRM) #untuk membuat model regresi Hildreth-Lu
```

### Input Data

```{r}
data <- read.csv("E:/Semester 5/MPDW/NewDelhi_Air_quality.csv")
```

## Eksplorasi Data

### Membentuk objek time series

```{r}
data.ts1 <- ts(data$so2)
data.ts2 <- ts(data$pm25)
data.ts3 <- ts(data$o3)
```

### Membuat plot time series

```{r}
ts.plot(data.ts1, xlab="Time Period", ylab="SO2", main = "Time Series Plot of SO2")
points(data.ts1)
```

```{r}
ts.plot(data.ts2, xlab="Time Period", ylab="PM25", main = "Time Series Plot of PM25")
points(data.ts2)
```

```{r}
ts.plot(data.ts3, xlab="Time Period", ylab="O3", main = "Time Series Plot of O3")
points(data.ts3)
```

## Regresi

### Model Regresi

```{r}
model <- lm(data$AQI~data$so2+data$pm25+data$o3)
model
```

```{r}
summary(model)
```

Model yang dihasilkan adalah y = -0.7861 - 8.6494x1 - 1.2469x2 +0.4817x3 . Berdasarkan ringkasan model dapat diketahui bahwa hasil uji F memiliki \*p-value\* \\\< \$\\alpha\$ (5%). Artinya, minimal terdapat satu variabel yang berpengaruh nyata terhadap model. Hasil uji-t parsial kedua parameter regresi, yaitu intersep dan koefisien regresi juga menunjukkan hal yang sama, yaitu memiliki \*p-value\* \\\< \$\\alpha\$ (5%) sehingga nyata dalam taraf 5%. Selanjutnya dapat dilihat juga nilai R\^2=0.9884. Artinya, sebesar 98.84% keragaman nilai AQI dapat dijelaskan oleh peubah SO2, PM25, dan O3. Hasil ini menunjukkan hasil yang bagus, seolah mendapatkan hasil terbaik. Namun, kita perlu melakukan uji terhadap sisaannya seperti berikut ini.

### Sisaan dan fitted value

```{r}
sisaan <- residuals(model)
fitValue <- predict(model)
```

### Diagnostik dengan eksploratif

```{r}
par(mfrow = c(2,2))
qqnorm(sisaan)
qqline(sisaan, col = "steelblue", lwd = 2)
plot(fitValue, sisaan, col = "steelblue", pch = 20, xlab = "Sisaan", ylab = "Fitted Values", main = "Sisaan vs Fitted Values")
abline(a = 0, b = 0, lwd = 2)
hist(sisaan, col = "steelblue")
plot(seq(1, 72, 1), sisaan, col = "steelblue", pch = 20, xlab = "Sisaan", ylab = "Order", main = "Sisaan vs Order")
lines(seq(1,72,1), sisaan, col = "red")
abline(a = 0, b = 0, lwd = 2)
```

Dua plot di samping kiri digunakan untuk melihat apakah sisaan menyebar normal. Normal Q-Q Plot di atas menunjukkan bahwa sisaan cenderung menyebar normal, tetapi histogram dari sisaan tidak menunjukkan demikian. Selanjutnya, dua plot di samping kanan digunakan untuk melihat autokorelasi. Plot Sisaan vs \*Fitted Value\* dan Plot Sisaan vs \*Order\* menunjukkan adanya pola pada sisaan. Untuk lebih lanjut akan digunakan uji formal melihat normalitas sisaan dan plot ACF dan PACF untuk melihat apakah ada autokorelasi atau tidak.

### Melihat sisaan menyebar normal/tidak

H0: sisaan mengikuti sebaran normal

H1: sisaan tidak mengikuti sebaran normal

```{r}
shapiro.test(sisaan)
ks.test(sisaan, "pnorm", mean=mean(sisaan), sd=sd(sisaan))
```

Nilai p-value dari hasil uji di atas bernilai di atas 0.05 atau nilai alphanya (5%). Artinya, cukup bukti untuk menyatakan sisaan berdistribusi normal

#### ACF dan PACF identifikasi autokorelasi

```{r}
par(mfrow = c(1,2))

acf(sisaan)

pacf(sisaan)
```

Untuk lebih memastikan akan dilakukan uji formal dengan uji Durbin Watson.

### Deteksi autokorelasi dengan uji-Durbin Watson

H0: tidak ada autokorelasi

H1: ada autokorelasi

```{r}
dwtest(model)
```

Berdasarkan hasil DW Test, didapatkan nilai DW = 1.4525 dan \*p-value\* = 0.03315. Nilai dL berada di 1.5323 dan dU 1.7054 yang berarti ni DW di luar nilai dU dan dL diperkuat dengan nilai p-value\< 0.05 dapat disimpulkan bahwa tolak H0, cukup pukti mengatakan adanya autokorelasi. Oleh karena itu, diperlukan penangan autokorelasi. Penanganan yang akan digunakan menggunakan dua metode, yaitu Cochrane-Orcutt dan Hildret-Lu.

## Penanganan Autokorelasi

### Metode Cochrane-Orcutt

```{r}
modelco <- cochrane.orcutt(model)
modelco
```

Hasil keluaran model setelah dilakukan penanganan adalah sebagai berikut. y_i=-0.842414-6.063489x1+0.923918x2+0.478611. Hasil juga menunjukkan bahwa nilai DW dan p-value meningkat menjadi 2.26799 dan 0.07894. Nilai DW sudah berada pada rentang DU \\\< DW \\\< 4-DU atau 1.7054\< DW \< 2.295. Nilai p-value \\\> 0.05, artinya cukup bukti menyatakan bahwa sisaan terdapat autokorelasi pada taraf nyata 5%. Untuk nilai \$ρ ̂\$ optimum yang digunakan adalah \$0.2492367\$. Nilai tersebut dapat diketahui dengan \*syntax\* berikut.

### Rho optimum

```{r}
rho<- modelco$rho

rho
```

### Transformasi Manual

```{r}
aqi.trans<- data$AQI[-1]-data$AQI[-72]*rho
so2.trans<- data$so2[-1]-data$so2[-72]*rho
pm25.trans <- data$pm25[-1]-data$pm25[-72]
o3.trans <- data$o3[-1]-data$o3[-72]
modelCOmanual<- lm(aqi.trans~so2.trans+pm25.trans+o3.trans)
summary(modelCOmanual)
```

Hasil model transformasi bukan merupakan model sesungguhnya. Koefisien regresi masih perlu dicari kembali mengikuti \$β_0\^\*=β_0+ρ ̂β_0\$ dan \$β_1\^\*=β_1\$.

```{r}
#Mencari Penduga Koefisien Regresi setelah Transformasi ke Persamaan Awal

b0bintang <- modelCOmanual$coefficients[1]

b0 <- b0bintang/(1-rho)

b1 <- modelCOmanual$coefficients[2]
b2 <- modelCOmanual$coefficients[3]
b3 <- modelCOmanual$coefficients[4]

b0
b1
b2
b3


```

Hasil perhitungan koefisien regresi tersebut akan menghasilkan hasil yang sama dengan model yang dihasilkan menggunakan \*packages\*.

### Metode Hildreth-Lu

Penanganan kedua adalah menggunakan metode Hildreth-Lu. Metode ini akan mencari nilai SSE terkecil dan dapat dicari secara manual maupun menggunakan packages. Jika menggunakan packages, gunakan \`library\` \*packages\* \`HORM\`.

#### Penanganan Autokorelasi Hildreth lu

```{r}
hildreth.lu.func<- function(r, model){

  x1 <- model.matrix(model)[,2]
  x2 <- model.matrix(model)[,3]
  x3 <- model.matrix(model)[,4]

  y <- model.response(model.frame(model))
  n <- length(y)
  t <- 2:n
  y <- y[t]-r*y[t-1]
  x1 <- x1[t]-r*x1[t-1]
  x2 <- x2[t]-r*x2[t-1]
  x3 <- x3[t]-r*x3[t-1]

  

  return(lm(y~x1+x2+x3))

}

```

Pertama-tama akan dicari di mana kira-kira \$ρ\$ yang menghasilkan SSE minimum. Pada hasil di atas terlihat \$ρ\$ minimum ketika 0.5. Namun, hasil tersebut masih kurang teliti sehingga akan dicari kembali \$ρ\$ yang lebih optimum dengan ketelitian yang lebih. Jika sebelumnya jarak antar \$ρ\$ yang dicari adalah 0.1, kali ini jarak antar \$ρ\$ adalah 0.001 dan dilakukan pada selang 0.1 sampai dengan 0.9.

#### Pencarian rho yang meminimumkan SSE

```{r}
r <- c(seq(0.1,0.9, by= 0.1))

tab <- data.frame("rho" = r, "SSE" = sapply(r, function(i){deviance(hildreth.lu.func(i, model))}))

round(tab, 4)
```

Pertama-tama akan dicari di mana kira-kira \$ρ\$ yang menghasilkan SSE minimum. Pada hasil di atas terlihat \$ρ\$ minimum ketika 0.2. Namun, hasil tersebut masih kurang teliti sehingga akan dicari kembali \$ρ\$ yang lebih optimum dengan ketelitian yang lebih. Jika sebelumnya jarak antar \$ρ\$ yang dicari adalah 0.1, kali ini jarak antar \$ρ\$ adalah 0.001 dan dilakukan pada selang 0.1 sampai dengan 0.3.

```{r}
#Rho optimal di sekitar 0.9

rOpt <- seq(0.1,0.3, by= 0.001)

tabOpt <- data.frame("rho" = rOpt, "SSE" = sapply(rOpt, function(i){deviance(hildreth.lu.func(i, model))}))

head(tabOpt[order(tabOpt$SSE),])
```

Perhitungan yang dilakukan aplikasi \`R\` menunjukkan bahwa nilai \$ρ\$ optimum, yaitu saat SSE terkecil terdapat pada nilai \$ρ=0.249\$. Hal tersebut juga ditunjukkan pada plot. Selanjutnya, model dapat didapatkan dengan mengevaluasi nilai \$ρ\$ ke dalam fungsi \`hildreth.lu.func\`, serta dilanjutkan dengan pengujian autokorelasi dengan uji Durbin-Watson. Namun, setelah pengecekan tersebut tidak lupa koefisien regresi tersebut digunakan untuk transformasi balik. Persamaan hasil transformasi itulah yang menjadi persamaan sesungguhnya.

#### SSE optimum

```{r}
par(mfrow = c(1,1))

plot(tab$SSE ~ tab$rho , type = "l", xlab = "Rho", ylab = "SSE")

abline(v = tabOpt[tabOpt$SSE==min(tabOpt$SSE),"rho"], lty = 2, col="red",lwd=2)

text(x=0.249, y=6.779260, labels = "rho=0.249", cex = 0.8)
```

Perhitungan yang dilakukan aplikasi \`R\` menunjukkan bahwa nilai \$ρ\$ optimum, yaitu saat SSE terkecil terdapat pada nilai \$ρ=0.249\$. Hal tersebut juga ditunjukkan pada plot. Selanjutnya, model dapat didapatkan dengan mengevaluasi nilai \$ρ\$ ke dalam fungsi \`hildreth.lu.func\`, serta dilanjutkan dengan pengujian autokorelasi dengan uji Durbin-Watson. Namun, setelah pengecekan tersebut tidak lupa koefisien regresi tersebut digunakan untuk transformasi balik. Persamaan hasil transformasi itulah yang menjadi persamaan sesungguhnya.

#### Model Terbaik

```{r}
modelHL <- hildreth.lu.func(0.249, model)

summary(modelHL)
```

#### Transformasi Balik

```{r}
cat("y = ", coefficients(modelHL)[1]/(1-0.800), "+", coefficients(modelHL)[2],"x1","+",coefficients(modelHL)[3],"x2","+", coefficients(modelHL)[4], "x3",sep = "")
```

Setelah dilakukan tranformasi balik, didapatkan model dengan metode Hildreth-Lu sebagai berikut.
y = -3.163301 - 6.064655x1 + 0.9240694x2 + 0.4786124x3

#### Deteksi autokorelasi

```{r}
dwtest(modelHL)
```

Hasil uji Durbin-Watson juga menunjukkan bawah nilai DW sebesar \$2.2673\$ berada pada selang daerah tidak ada autokorelasi, yaitu pada rentang DU \\\< DW \\\< 4-DU atau 1.7054\< DW \< 2.295. Hal tersebut juga didukung oleh \*p-value\* sebesar \$0.7886\$, di mana \*p-value\* \\\> \$\\alpha\$=5%. Artinya tak tolak \$H_0\$ atau belum cukup bukti menyatakan bahwa ada autokorelasi dalam data nilai AQI dengan metode Hildreth-Lu pada taraf nyata 5%.

Terakhir, akan dibandingkan nilai SSE dari ketiga metode (metode awal, metode Cochrane-Orcutt, dan Hildreth-Lu).

### Perbandingan

```{r}
sseModelawal <- anova(model)$`Sum Sq`[-1]
sseModelCO <- anova(modelCOmanual)$`Sum Sq`[-1]
sseModelHL <- anova(modelHL)$`Sum Sq`[-1]
mseModelawal <- sseModelawal/length(data$AQI)
mseModelCO <- sseModelCO/length(data$AQI)
mseModelHL <- sseModelHL/length(data$AQI)
akurasi <- matrix(c(sseModelawal,sseModelCO,sseModelHL,
                    mseModelawal,mseModelCO,mseModelHL),nrow=2,ncol=3,byrow = T)
colnames(akurasi) <- c("Model Awal", "Model Cochrane-Orcutt", "Model Hildreth-Lu")
row.names(akurasi) <- c("SSE","MSE")
akurasi
```

Berdasarkan hasil tersebut dapat diketahui bahwa hasil penanganan autokorelasi dengan metode Cochrane-Orcutt dan Hildreth-Lu memiliki SSE yang berbeda.

Autokorelasi yang terdapat pada data AQI terjadi akibat adanya korelasi di antara unsur penyusunnya. Indikator AQI yang erat hubungannya dengan kandungan gas di udara sangat rawan menjadi penyebab adanya autokorelasi. Adanya autokorelasi menyebabkan model regresi kurang baik karena akan meingkatkan galatnya. Autokorelasi dapat dideteksi secara eksploratif melalui plot sisaan, ACF, dan PACF, serta dengan uji formal Durbin-Watson. Namun, autokorelasi tersebut dapat ditangani dengan metode Cochrane-Orcutt dan Hildreth-Lu
