---
title: "MPDW 5"
author: "Reyzha Siva Dewi"
date: "2023-10-02"
output: html_document
---

```{r}
library(readxl)
data <- read_excel("E:/Semester 5/MPDW/Jumlah Penumpang Kereta Api (1).xlsx")
```

```{r}
library(ggplot2)
library(tsibble)
library(tseries)
library(MASS)
```

### Data Penuh

```{r}
data.ts <- ts(data$`Jumlah Penumpang KAI Jawa`)
dim(data.ts)
summary(data.ts)
```

#### Plot Time Series

```{r}
ts.plot(data.ts, xlab="Time Period ", ylab="Jumlah Penumpang KAI Jawa", 
        main = "Time Series Plot of Jumlah Penumpang KAI JAwa")
points(data.ts)
```

Plot deret waktu di atas menunjukkan bahwa data memiliki pola tren atau tidak stasioner dalam rataan.

#### Plot ACF

```{r}
acf(data.ts)
```

Berdasarkan plot ACF, data tersebut menunjukkan tails off slowly yang artinya data tidak statsioner dalam rataan.

#### Uji ADF

$H_0$ : Data tidak stasioner dalam rataan

$H_1$ : Data stasioner dalam rataan

```{r}
tseries::adf.test(data.ts)
```

Berdasarkan Uji ADF yang telah dilakukan pada data, didapatkan nilai p-value sebesar 0.6493 sehingga terima $H_0$ artinya data tidak stasioner dalam rataan.

#### Plot Box-Cox

```{r}
index <- seq(1:144)
bc = boxcox(data.ts~index, lambda = seq(0,2,by=0.01))
#Nilai Rounded Lambda
lambda <- bc$x[which.max(bc$y)]
lambda
#SK
bc$x[bc$y > max(bc$y) - 1/2 * qchisq(.95,1)]
```

Pada gambar terlihat bahwa nilai $\lambda$ optimum sebesar 0.98 dan pada selang kepercayaan 95%. Batas bawah selang kepercayaan berada di 0.58 dan batas atas selang kepercayaannya berada di 1.41. Namun, pada selang tersebut memuat satu maka data dapat diartikan stasioner dalam ragam.

### Data Partisi 1

```{r}
dt1 <- data.ts[1:30] |> ts()
mean(dt1)
var(dt1)
```

#### Plot Time Series

```{r}
dt1 |> as_tsibble() |> 
  ggplot(aes(x = index, y = value)) +
  geom_line() + theme_bw() +
  xlab("Obs") + ylab("Jumlah Penumpang KAI Jawa")
```

Pada plot tersebut, data cenderung terlihat stasioner dalam ragam. Hal tersebut ditandai dengan data yang fluktuatif namun tidak selalu menybar disekitar nilai rataannya, yaitu 16156.53.

#### Plot ACF

```{r}
acf(dt1)
```

Plot ACF tersebut tails off dan membentuk gelombang sinus.

#### Uji ADF

$H_0$ : Data tidak stasioner dalam rataan

$H_1$ : Data stasioner dalam rataan

```{r}
tseries::adf.test(dt1)
```

Berdasarkan Uji ADF yang telah dilakukan pada data, didapatkan nilai p-value sebesar 0.3434 sehingga terima $H_0$ artinya data tidak stasioner dalam rataan.

#### Plot Box-Cox

```{r}
index <- seq(1:30)
bc = boxcox(dt1~index, lambda = seq(-4,9,by=1))
#Nilai Rounded Lambda
lambda <- bc$x[which.max(bc$y)]
lambda
#SK
bc$x[bc$y > max(bc$y) - 1/2 * qchisq(.95,1)]
```

Berdasarkan plot tersebut, $\lambda$ optimum sebesar 2.17 dan pada selang kepercayaan 95% yang memiliki nilai batas bawah sebesar -2.34 dan nilai batas atasnya sebesar 7.82. Selang tersebut tidak memuat nilai satu sehingga dapat dikatakan bahwa data tidak stasioner dalam ragam.

### Data Partisi 2

```{r}
dt2 <- data.ts[1:100] |> ts()
mean(dt2)
var(dt2)
```

#### Plot Time Series

```{r}
dt2 |> as_tsibble() |> 
  ggplot(aes(x = index, y = value)) +
  geom_line() + theme_bw() +
  xlab("Obs") + ylab("Jumlah Penumpang KAI Jawa")
```

Pada plot tersebut, terlihat bahawa data cendurung memiliki plot tren.

#### Plot ACF

```{r}
acf(dt2)
```

Berdasarkan plot ACF, data tersebut menunjukkan tails off slowly yang artinya data tidak statsioner dalam rataan.

#### Uji ADF

$H_0$ : Data tidak stasioner dalam rataan

$H_1$ : Data stasioner dalam rataan

```{r}
adf.test(dt2)
```

Berdasarkan Uji ADF yang telah dilakukan pada data, didapatkan nilai p-value sebesar 0.4658 sehingga terima $H_0$ artinya data tidak stasioner dalam rataan.

#### Plot Box-Cox

```{r}
index <- seq(1:100)
bc = boxcox(dt2~index, lambda = seq(-1,3,by=1))
#Nilai Rounded Lambda
lambda <- bc$x[which.max(bc$y)]
lambda
#SK
bc$x[bc$y > max(bc$y) - 1/2 * qchisq(.95,1)]
```

Berdasarkan plot tersebut, $\lambda$ optimum sebesar 0.94 dan pada selang kepercayaan 95% yang memiliki nilai batas bawah sebesar 0.58 dan nilai batas atasnya sebesar 1.30. Selang tersebut tidak memuat nilai satu sehingga dapat dikatakan bahwa data tidak stasioner dalam ragam.
