---
title: "Pertemuan 4"
author: "Reyzha Siva Dewi"
date: "2023-09-21"
output: html_document
---

### White Noise

```{r}
set.seed(1074)
wn <- rnorm(300)
ts.plot(wn)
```

```{r}
par(mfrow = c(1, 2)) 
acf(wn)
acf(wn, xlim = c(1, 20))
```

### Proses MA(2)

```{r}
set.seed(1074)
ma <- wn[1]
ma[1] <- wn[1]
ma[2]<- wn[2]
```

```{r}
for(i in 3:300){

   ma[i] <- wn[i] + 0.4 * wn[i - 1] + 0.6*wn[i-2] 

}

ma
```

Selain menggunakan cara di atas, pembangkitan proses MA(2) dapat dilakukan dengan fungsi \`arima.sim()\` sebagai berikut.

```{r}
ma2 <- arima.sim(list(order=c(0,0,2), ma=c(0.4,0.6)), n=300)

```

### Karakteristik MA(2)

#### Plot Time Series

```{r}
ts.plot(ma)
```

Berdasarkan plot time series, terlihat bahwa data MA(2) yang dibangkitkan stasioner dalam rataan

#### Plot ACF

```{r}
acf(ma2,lag.max = 20)
```

Berdasarkan plot AFC tersebut, terlihat bahwa plot ACF *cuts off* di lag kedua

#### Plot PACF

```{r}
pacf(ma2)
```

Berdasarkan plot PACF tersebut, terlihat bahwa plot PACF cenderung *tails off*

#### Plot EACF

```{r}
TSA::eacf(ma2)
```

Berdasarkan pola segitiga nol pada plot EACF, terlihat bahwa segitiga nol berada pada ordo AR(0) dan ordo MA(2)

### Scatterplot Antar Lag

#### Korelasi antara $Y_t$ dengan $Y_{t-1}$

```{r}
yt_ma <- ma2[-1]

yt_ma

#Yt-1

yt_1_ma <- ma2[-300]

yt_1_ma
```

```{r}
plot(y=yt_ma,x=yt_1_ma)
```

Berdasarkan scatterplot tersebut, terlihat bahwa terdapat hubungan positif antara $Y_t$ dengan $Y_{t-1}$. Hal ini sesuai dengan teori yang ada

```{r}
cor(yt_ma,yt_1_ma)
```

Korelasi antara $Y_t$ dengan $Y_{t-1}$ dari hasil simulasi mendekati perhitungan teoritis yaitu 0.421053

#### Korelasi antara $Y_t$ dengan $Y_{t-2}$

```{r}
#Yt

yt_ma2 <- ma[-c(1,2)]

yt_ma2

#Yt-2

yt_2_ma <- ma[-c(299,300)]

yt_2_ma
```

```{r}
plot(y=yt_ma2,x=yt_2_ma)
```

Berdasarkan scatterplot tersebut, terlihat bahwa cenderung tidak terdapat hubungan antara $Y_t$ dengan $Y_{t-2}$.

```{r}
cor(yt_ma2,yt_2_ma)
```

Korelasi antara $Y_t$ dengan $Y_{t-2}$ hasil simulasi mendekati teori yang ada yaitu 0.394737.

#### Korelasi antara $Y_t$ dengan $Y_{t-3}$

```{r}
#Yt
yt_ma2 <- ma[-c(1,2,3)]
yt_ma2
#Yt-3
yt_3_ma <- ma[-c(298,299,300)]
yt_3_ma
```

```{r}
plot(y=yt_ma2,x=yt_3_ma)
```

Berdasarkan scatterplot tersebut, terlihat bahwa cenderung tidak terdapat hubungan antara $Y_t$ dengan $Y_{t-3}$.

```{r}
cor(yt_ma2,yt_3_ma)
```

Korelasi antara $Y_t$ dengan $Y_t{t-3}$ hasil simulasi mendekati teori yang ada yaitu 0.

## Proses AR

Proses AR dapat dituliskan sebagai berikut:

\$\$ y\_{t} = c + e_t + \phi*{1}Y*{t-1} +* \phi*{2}Y{t-2} + \dots + \phi*{q}Y*{t-q} = c+{e_t+*\sum\_{i=1}\^p \phi*iY{t-i}}

\$\$ Terlihat bahwa $Y_t$ berperan penting dalam pembangkitan proses AR.

#### Pembangkitan Proses AR

```{r}
set.seed(1074)
```

```{r}
n <- length(wn)
n
```

```{r}
ar <- c(1:n) 
for (i in 3 :n) {ar[i]<-wn[i]+0.5*ar[i-1]+0.2*ar[i-2]}
ar
```

```{r}
ar1 <- arima.sim(list(order=c(2,0,0), ar=c(0.5,0.2)),n=300)
ar1
```

### Karakteristik AR(2)

#### Plot Time Series

```{r}
ts.plot(ar)
```

#### Plot ACF

```{r}
acf(ar)

```

#### Plot PACF

```{r}
pacf(ar)
```

#### Plot PACF

```{r}
TSA::eacf(ar)
```

### Scatterplot Antar Lag

#### Korelasi antara $Y_t$ dengan $Y_{t-1}$

```{r}
#Yt
yt_ar <- ar[-1]
yt_ar
```

```{r}
#Yt-1
yt_1_ar <- ar[-300]
yt_1_ar
```

```{r}
plot(y=yt_ar,x=yt_1_ar)
```

Berdasarkan scatterplot tersebut, terlihat bahwa cenderung memiliki hubungan positif antara $Y_t$ dengan $Y_{t-1}$.

```{r}
cor(yt_ar, yt_1_ar)
```

Korelasi antara $Y_t$ dengan $Y_{t-1}$ hasil simulasi mendekati teori yang ada yaitu 0.625.

#### Korelasi antara $Y_t$ dengan $Y_{t-2}$

```{r}
#Yt
yt_ar2 <- ar[-c(1,2)]
yt_ar2
```

```{r}
#Yt-2
yt_2_ar <- ar[-c(299,300)]
yt_2_ar
```

```{r}
plot(y=yt_ar2,x=yt_2_ar)
```

Berdasarkan scatterplot tersebut, terlihat bahwa cenderung memiliki hubungan positif antara $Y_t$ dengan $Y_{t-2}$.

```{r}
cor(yt_ar2,yt_2_ar)
```

Korelasi antara $Y_t$ dengan $Y_{t-2}$ sil simulasi mendekati teori yang ada yaitu 0.5125.

```{r}
#Yt
yt_ar3 <- ar[-c(1,2,3)]
yt_ar3

#Yt-3
yt_3_ar <- ar[-c(298,299,300)]
yt_3_ar
```

```{r}
plot(y=yt_ar3,x=yt_3_ar)
```

Berdasarkan scatterplot tersebut, terlihat bahwa cenderung memiliki hubungan positif antara $Y_t$ dengan $Y_{t-3}$.

```{r}
cor(yt_ar3,yt_3_ar)
```

Korelasi antara $Y_t$ dengan $Y_{t-2}$ sil simulasi mendekati teori yang ada yaitu 0.38125

### Fungsi Pembangkitan ARMA

```{r}
set.seed(1074)
coefs <- c(0.5, 0.2)
e <- c(0.4, 0.6)

coefs %*% e
```

#### Pembangkitan Fungsi

```{r}
arma.sim <- function(n, macoef, arcoef){
  manum <- length(macoef)
  arnum <- length(arcoef)
  stopifnot(manum < n & arnum < n)
  
  wn <- rnorm(n, sd = 0.5)
  init <- max(manum, arnum)

  arma <- wn[1:init]
  for(i in {init+1}:n){
   mastart <- i - manum
   maend <- i-1
   arstart <- i - arnum
   arend <- i-1
   arma[i] <- sum(arcoef * arma[arstart:arend]) + sum(macoef * wn[mastart:maend])  + wn[i]
   }
  return(arma)
}
```

```{r}
set.seed(1074)
n = length(wn)
phi1 = 0.5
theta1 = 0.4
phi2 = 0.2
theta2 = 0.6

y.arma=c(1:n)
for (i in 3:n){y.arma[i] = phi1*y.arma[i-1] + theta1*wn[i-1]+phi2*y.arma[i-2]+theta2*wn[i-2]+wn[i]}
```

Pembangkitan ARMA(p,q) juga dapat dilakukan dengan fungsi `arima.sim` sebagai berikut

```{r}
arma11 <- arima.sim(list(order=c(2,0,2), ar = c(0.5,0.2), ma =c(0.4,0.6)), n=300)
arma11
```

#### Karakteristik ARMA(2,2)

#### Plot Time Series

```{r}
par(mfrow = c(1, 2))
ts.plot(y.arma)
ts.plot(arma11)
```

Berdasarkan plot time series tersebut, terlihat bahwa model ARMA(2,2) cenderung stasioner dalam rataan

#### Plot ACF

```{r}
par(mfrow = c(1, 2))
acf(y.arma)
acf(arma11)
```

Berdasarkan plot ACF tersebut, terlihat bahwa model ARMA(2,2) hasil simulasi memiliki plot ACF yang *tails off*, sesuai dengan teori yang ada

#### Plot PACF

```{r}
par(mfrow = c(1, 2))
pacf(y.arma)
pacf(arma11)
```

Berdasarkan plot PACF tersebut, terlihat bahwa model ARMA(2,2) hasil simulasi memiliki plot PACF yang *tails off*, sesuai dengan teori

#### Plot EACF

```{r}
TSA::eacf(y.arma)
```

```{r}
TSA::eacf(arma11)
```

#### Scatterplot Antar Lag

#### **Korelasi antara** $Y_t$ dengan $Y_{t-1}$

```{r}
#Yt
yt_arma <- arma11[-1]
yt_arma
```

```{r}
#Yt-1
yt_1_arma <- arma11[-300]
yt_1_arma
```

```{r}
plot(y=yt_arma,x=yt_1_arma)
```

Berdasarkan scatterplot tersebut, terlihat bahwa terdapat hubungan positif antara $Y_t$ dengan $Y_{t−1}$. Hal ini sesuai dengan teori yang ada

```{r}
cor(yt_arma,yt_1_arma)
```

#### **Korelasi antara** $Y_t$ dengan $Y_{t-2}$

```{r}
#Yt
yt_arma2 <- arma11[-c(1,2)]
yt_arma2
```

```{r}
#Yt-2
yt_2_arma <- arma11[-c(299,300)]
yt_2_arma
```

```{r}
plot(y=yt_arma2,x=yt_2_arma)
```

Berdasarkan scatterplot tersebut, terlihat bahwa terdapat hubungan positif antara $Y_t$ dengan $Y_{t−1}$. Hal ini sesuai dengan teori yang ada

```{r}
cor(yt_arma2,yt_2_arma)
```

#### **Korelasi antara** $Y_t$ dengan $Y_{t-3}$

```{r}
#Yt
yt_arma3 <- arma11[-c(1,2,3)]
yt_arma3
```

```{r}
#Yt-3
yt_3_arma <- arma11[-c(298,299,300)]
yt_3_arma
```

```{r}
plot(y=yt_arma3,x=yt_3_arma)
```

Berdasarkan scatterplot tersebut, terlihat bahwa terdapat hubungan positif antara $Y_t$ dengan $Y_{t−3}$. Hal ini sesuai dengan teori yang ada

```{r}
cor(yt_arma3,yt_3_arma)
```
